【裁判字號】    92,家訴,7
【裁判日期】    920324
【裁判案由】    分配剩餘財產
【裁判全文】
臺灣士林地方法院民事判決  九十二年度家訴字第七號
    原      告  謝賴嬌雲
    訴訟代理人  甲○○
    被      告  乙○○
                丙○○
右當事人間請求分配剩餘財產事件，本院判決如左：
    主      文
原告之訴駁回。
訴訟費用由原告負擔。
    事實及理由
一、原告起訴主張：伊與訴外人謝清賦為夫妻，二人婚後未以契約訂立夫妻財產制，
    謝清賦於民國（下同）九十年十一月十日死亡，並遺有如附表所示不動產（以下
    稱系爭不動產），屬於其婚後財產，依民法第一千零三十條之一規定，雙方剩餘
    財產應平均分配；經分配後謝清賦之遺產應為系爭不動產所有權之二分之一，原
    應由原告與被告依民法第一千一百四十四條第一款之應繼分比例（各三分之一）
    共同繼承，詎被告丙○○於謝清賦生前未盡扶養義務，竟於謝清賦死亡後之九十
    一年十一月二十八日，擅自辦理系爭不動產之繼承登記，顯已侵害原告之剩餘財
    產請求權及繼承權，而獲有不當得利，被告等為謝清賦之繼承人，爰依民法第一
    千零三十條之一剩餘財產分配請求權、民法第一百八十四條侵權行為損害賠償請
    求權及民法第一百七十九條之不當得利返還請求權，訴請被告等移轉系爭不動產
    所有權之二分之一予原告云云。被告乙○○認諾原告之請求，被告丙○○則辯稱
    ：伊為謝清賦之繼承人，自有權利繼承謝清賦之遺產等語為辯。
二、按公同共有物權利之行使，除依其公同關係所由規定之法律或契約另有規定外，
    應得公同共有人全體之同意，而以公同共有之財產為訴訟標的者，其法律關係之
    性質須合一確定（最高法院四十一年度台上字一七０號判例參照）。次按，訴訟
    標的，對於共同訴訟之各人，必須合一確定者，共同訴訟人中一人之行為不利益
    者，對於全體不生效力，民事訴訟法第五十六條第一項第一款定有明文。本件原
    告訴請被告等移轉系爭兩造公同共有之不動產所有權之二分之一，此項法律關係
    對於被告等必須合一確定，則被告乙○○所為認諾乃不利益於其他被告之行為，
    揆諸前揭規定，非惟對於被告丙○○不生效力，對行為人被告乙○○本人亦不生
    效力，合先敘明。
三、本件剩餘財產分配請求權雖係發生於九十一年六月民法親屬編修正之前，依民法
    親屬編施行法第一條規定，在修正前發生者，除有特別規定外，不適用修正後之
    規定，而本次修正時就聯合財產關係消滅時之夫妻剩餘財產分配，既無應適用新
    法之特別規定，自應適用修正前民法夫妻財產制之相關規定（以下所稱民法均為
    九十一年六月修正前之民法），合先敘明。按「聯合財產關係消滅時，夫或妻於
    婚姻關係存續中所取得而現存之原有財產，扣除婚姻關係存續中所負債務後，如
    有剩餘，其雙方剩餘財產之『差額』，應平均分配」，民法第一千零三十條之一
    第一項前段固有明文規定。惟其所謂「雙方剩餘財產之差額，應平均分配」，係
    指婚姻關係存續中，夫妻所取得而現存之原有財產，扣除婚姻關係存續中所負債
    務及因繼承或其他無償取得之財產，計算出夫妻各自之剩餘財產，再比較其剩餘
    財產之多寡，算定其差額，剩餘財產較少之一方得向剩餘財產較多之一方，請求
    分配差額之二分之一。該剩餘財產分配請求權性質上為債權請求權，而非物權請
    求權。本件原告主張應分配剩餘財產縱令屬實，依前開說明，其亦僅得請求分配
    「財產差額」之二分之一，尚無權逕要求被告移轉特定財產，從而，原告據此請
    求被告等移轉系爭不動產所有權之二分之一，為無理由。
四、原告另以：被告丙○○於謝清賦生前未盡扶養義務，竟於謝清賦死亡後擅自辦理
    系爭不動產之繼承登記，顯已侵害原告之剩餘財產請求權及繼承權，而獲有不當
    得利，爰依侵權行為損害賠償請求權及不當得利返還請求權訴請被告等移轉系爭
    不動產所有權之二分之一予原告云云。經查：
    (一)按繼承人為二人以上，部分繼承人因故不能會同其他繼承人共同申請繼承登記
      時，得由其中一人或數人為全體繼承人之利益，就被繼承人之土地，申請為公
      同共有之登記，土地登記規則第一百二十條第一項前段亦有明定。本件被告丙
      ○○於被繼承人謝清賦死亡後，單獨辦理系爭不動產之繼承登記，將之登記為
      兩造公同共有，為兩造所不爭，並有土地及建物登記謄本、土地登記申請書、
      登記清冊等影本在卷足憑，則被告丙○○既係依前開土地登記規則之相關規定
      而申請辦理系爭不動產之繼承登記，要難謂為不法。次按，剩餘財產差額分配
      乃夫妻財產之清算與分割，與繼承財產無關，故聯合財產關係若因夫妻一方先
      他方死亡而消滅，應先依民法第一千零二十八條、一千零二十九條規定，分離
      夫妻各自之原有財產，嗣後生存配偶再依同法第一千零三十條之一規定請求剩
      餘財產差額二分之一；經依上開規定清算分離後，屬死亡配偶之財產者，始屬
      其遺產，生存配偶尚得再依繼承法有關規定與其他繼承人共同繼承。故倘謝清
      賦死亡時，原告與謝清賦現存之婚後財產有差額可得分配，原告在法定期間內
      仍得主張剩餘財產分配請求權，於清算分離後並得再與其他繼承人共同繼承謝
      清賦之遺產，原告之剩餘財產分配請求權或繼承權，並未因被告丙○○辦理前
      開繼承登記而受有任何損害。按因故意或過失，不法侵害他人之權利者，負損
      害賠償責任，故意以背於善良風俗之方法，加損害於他人者亦同，民法第一百
      八十四條定有明文。本件系爭不動產公同共有之繼承登記，既非不法，更未損
      及原告之剩餘財產分配請求權或繼承權，原告依侵權行為損害賠償請求權訴請
      被告等移轉系爭不動產所有權之二分之一，要屬無據。
    (二)次按，無法律上之原因而受利益，致他人受損害者，應返還其利益。雖有法律
      上之原因，而其後已不存在者，亦同，民法第一百七十九條定有明文。本件原
      告既未因被告丙○○辦理系爭不動產之公同共有之繼承登記而受有損害，已如
      前述，且被告丙○○為謝清賦之女，有其國民身分證影本在卷足稽，其與原告
      及被告乙○○同為謝清賦之繼承人，既為原告所不爭，則被告丙○○依法對謝
      清賦之遺產有繼承權，其將系爭不動產登記為兩造公同共有，非無法律上之原
      因，原告據以訴請被告等移轉系爭不動產所有權之二分之一，亦與不當得利返
      還請求權之要件不符，為無理由，應予駁回。
五、據上論結，本件原告之訴為無理由，依民事訴訟法第七十八條，判決如主文。
中      華      民      國    九十二    年      三      月    二十四    日
                                    臺灣士林地方法院家事法庭
~B法      官  邱璿如
右為正本係照原本作成。
如對本判決上訴須於判決送達後廿日內向本院提出上訴狀。
中      華      民      國    九十二    年      三      月    二十四    日
~B法院書記官  張雪莉


司法院資訊處製作；財團法人民間司法改革基金會備份。
